【裁判字號】    98,婚,112
【裁判日期】    980626
【裁判案由】    確認婚姻關係存在
【裁判全文】
臺灣士林地方法院民事判決
原      告  丙○○
被      告  乙○○
訴訟代理人  林復宏律師
            高靜怡律師
            謝美香律師
上列當事人間請求確認婚姻關係存在事件，經臺灣桃園地方法院
以98年度家訴字第24號裁定移送本院，經本院於民國98年6 月16
日言詞辯論終結，判決如下：
    主  文
確認原告與被告間之婚姻關係存在。
訴訟費用由被告負擔。
    事實及理由
一、本件原告起訴主張：兩造於民國92年7 月6 日結婚，惟雙方
    嗣已簽立離婚協議書，並於96年9 月3 日前往戶政機關辦理
    離婚登記。然兩造離婚協議書上之見證人甲○○及丁○○，
    根本未在場或見聞兩造達成離婚協議，亦即該二人未親在現
    場見聞兩造確有離婚之真意，即在離婚協議書上簽名，該二
    人既未親見或親聞原告確有離婚之真意，依民法第1050 條
    之規定，兩造離婚不符法定要件，自屬無效，原告與被告仍
    為夫妻身分，兩造間之婚姻關係應仍存在，為此請求確認兩
    造之婚姻關係存在等語。並聲明：(1)確認原告與被告間之婚
    姻關係存在。(2)訴訟費用由被告負擔。
二、被告答辯略以：離婚協議書雖由被告所寫，但係見證人甲○
    ○自己蓋章；見證人在離婚協議書簽名時，原告雖不在場，
    然原告當時有同意離婚，原告目前係因不願支付子女教育費
    用，始提起本訴等語。並聲明：(1)原告之訴駁回。(2)訴訟費
    用由原告負擔。
三、按確認法律關係之訴，非原告有即受確認判決之法律上利益
    者，不得提起，民事訴訟法第247 條第1 項前段定有明文。
    而所謂即受確認判決之法律上利益，係指因法律關係之存否
    不明確，致原告在私法上之地位有受侵害之危險，而此項危
    險得以對於被告之確認判決除去之者而言，故確認法律關係
    成立或不成立之訴，苟具備前開要件，即得謂有即受確認判
    決之法律上利益，最高法院42年度臺上字第1031號判例意旨
    可供參酌。又兩願離婚，應以書面為之，有二人以上證人之
    簽名，並應向戶政機關為離婚之登記，民法第1050條亦有明
    文。經查，兩造前於92年7 月6 日結婚，雙方嗣於96年9 月
    3 日持離婚協議書前往戶政機關辦理兩願離婚登記等情，此
    為兩造所不爭，亦有離婚協議書、戶籍謄本在卷可稽，堪信
    為真正。本件原告起訴主張兩造間之離婚並無二人以上之證
    人在場親自見聞，應不符合民法第1050條之離婚形式要件，
    故兩造間之兩願離婚應屬無效。惟兩造間既已持上述兩願離
    婚書前往戶政機關辦妥離婚登記，則兩造間之婚姻關係存否
    既不明確，而此不安之狀態得以確認判決除去之，從而本件
    原告起訴確認兩造婚姻關係存在，應認有即受確認判決之法
    律上利益，合先敘明。
四、本件原告主張兩造於96年9 月3 日持卷附之離婚協議書前往
    戶政機關辦妥離婚登記，然系爭離婚協議書上雖有見證人甲
    ○○、丁○○之簽名蓋章，但證人甲○○、丁○○僅係在被
    告已填寫完畢之離婚協議書上簽名蓋章，並未在場親自見聞
    兩造確有離婚之意思等事實，此為被告所不爭執，並有戶籍
    謄本、離婚協議書在卷可稽。又證人甲○○亦到庭證稱：「
    （問：你是否有在離婚協議書上簽名蓋章？）有。」、「（
    問：何人把離婚協議書交給你簽名蓋章？）被告交給我，是
    被告拜託我幫忙簽名蓋章，被告說他生活難過，被告和我也
    不熟，我太太是被告女兒的保母，被告當時並沒有說其他事
    情。」、「（問：簽署離婚協議書前後有無見過原告？）沒
    有。」、「（問：是否問過原告有無與被告離婚之意思？）
    沒有問過，也沒有見過原告。」等語綦詳（見本院98年5 月
    8 日言詞辯論筆錄）。可見證人甲○○僅係依據被告之片面
    陳述，即在系爭離婚協議書上簽名見證，並未親見或親聞兩
    造確有離婚之真意，核與民法第1050條之離婚形式要件不合
    ，自堪信原告之主張為真正。
五、按兩願離婚應以書面為之，並應有二人以上證人之簽名，此
    為民法第1050條所規定之方式，夫妻間雖有離婚之合意，如
    未依此方式為之，依民法第73條之規定自屬無效。又民法第
    1050條所謂二人以上證人之簽名，固不限於作成離婚證書時
    為之，亦不限於協議離婚時在場之人，始得為證人，然究難
    謂非親見或親聞雙方當事人確有離婚真意之人，亦得為證人
    ，最高法院68年臺上字第3792號判例意旨可供參照。本件離
    婚證人甲○○既未親見或親聞兩造間確有離婚之真意，依照
    上述規定及判例意旨，本件兩造協議離婚核與應有二人以上
    證人之簽名之要件不符，自難認本件兩願離婚已具備法定要
    件，兩造縱已向戶政機關辦妥離婚登記，亦不生兩願離婚之
    效力，從而兩造間之婚姻關係應仍存在。但因戶政機關誤為
    辦理離婚登記，致原告與被告間之婚姻關係存否有所不明，
    原告為此訴請判決如主文所示，洵屬正當，應予准許。
六、據上論結，本件原告之訴為有理由，依民事訴訟法第78條，
    判決如主文。
中    華    民    國    98    年    6     月    26    日
                  家事法庭法  官  陳章榮
以上正本係照原本作成。
如對本判決上訴，須於判決送達後20日內向本院提出上訴狀。
中    華    民    國    98    年    6     月    26    日
                          書記官  張竣閔


司法院資訊處製作；財團法人民間司法改革基金會備份。
